【裁判字號】    90,判,1588
【裁判日期】    900906
【裁判案由】    土地重劃
【裁判全文】
最  高  行  政  法  院  判  決                    九十年度判字第一五八八號
    再 審原 告  乙○○
                丙○○
                甲○○
                丁○○
    再 審被 告  臺中縣政府
    代  表  人  廖永來
右當事人間因土地重劃事件，再審原告對本院中華民國八十八年十二月十七日八十八
年度判字第四一七四號判決提起再審之訴。本院判決如左：
    主  文
再審之訴駁回。
再審訴訟費用由再審原告負擔。
    事  實
緣再審被告為辦理台中縣霧峰鄉南柳農村社區重劃，經擬具重劃計畫書，報經台灣省
政府以民國八十二年二月十九日府地五字第一五六三六五號函核定後，再審被告以八
十二年三月二十四日府地劃字第○六八七七七號公告。再審原告於公告期間提出異議
，請求暫緩辦理。經再審被告以八十二年四月二十七日府地劃字第○九三七三三號函
復略謂俟公告期滿後，彙整提本區重劃協進會研商解決方案。嗣再審被告以八十二年
八月二十六日府地劃字第二○四八一六號公告並以同文號通知再審原告，土地改良物
因妨礙重劃工程及土地分配，須予拆遷或清除。再審原告旋於同年九月二十五日提出
申訴書，謂渠等所有台中縣霧峰鄉○○○段六○五、六○六地號土地不參加南柳農村
社區重劃案，經再審被告以八十二年十月一日府地劃字第二三八三四九號函復再審原
告所請不參加重劃乙節與規定不符，礙難受理。再審原告不服，循序訴經內政部八十
六年十二月十五日台內訴字第八六○五○五九號再訴願決定，將原訴願決定撤銷，由
原決定機關台灣省政府重新查明後，另為適法之決定。嗣台灣省政府重為審議，仍為
駁回訴願之決定，再審原告提起再訴願，遭決定駁回，提起行政訴訟，復經本院八十
八年度判字第四一七四號判決（下稱原判決）駁回，遂以原判決有再審事由，提起再
審之訴。茲摘兩造訴辯意旨如次：
再審原告起訴意旨及補充理由略謂：一、本「霧峰鄉南柳農村社區更新土地重劃」計
畫，雖經再審原告前後多次向再審被告提出反對納入重劃要求，但均遭駁回，且再審
被告於八十六年十一月六日辦理上開重劃作業完竣，再審原告發現再審被告辦理本案
有重大瑕疵，故提出再審之議。二、再審原告之土地於「霧峰鄉南柳農村社區更新土
地重劃」計畫施行後，並未蒙其利，且房屋土地現況均未異動，與重劃前無異，顯見
未有納入重劃之事實，請求將再審原告之土地排除在重劃區範圍外。三、農村社區更
新土地重劃並無強制參加之義務，且無辦理重劃區最小面積之要求。惟再審被告將再
審原告之土地強制納入重劃區範圍，且未發生重劃之事實與效果，草率公告重劃結（
成）果，要求再審原告負擔重劃費用，顯有將參與重劃而獲利者之成本費用之負擔，
轉嫁予再審原告等人之情形，再審被告涉有圖利特定對象之嫌。四、針對再審被告答
辯說明自認依法行政及按照行政程序辦理無誤乙節，再審原告再次敘明理由如下：（
一）法律並無規定人民必須參加「農村社區更新土地重劃」之義務，也無辦理「農村
社區更新土地重劃」區域最小面積之要求，再審被告若執意辦理此區重劃，理應提出
具體內容，公開說明重劃好處與負擔金額，並接受再審原告之質疑與詢問。（二）上
級機關核定本重劃案均屬書面作業，雖到場實地會勘，但未充分了解再審原告之意見
，純粹以再審被告準備之文件來認定，失之草率。（三）再審原告亦提出折衷意見作
為處理本案方法，即先辦理「本重劃區」北部區域同意重劃為第一期，將再審原告等
位於「本重劃區」南部區域暫緩列入，等待爭議化解再為決定，不失為解決爭議之方
法。五、再審被告答辯說明再審原告持有之土地面積未達重劃總面積之一半，故再審
原告之異議不予採納。但再審原告質疑「農村社區更新土地重劃」既無最小面積限制
，則以總面積為基礎計算再審原告持有之土地面積，當然未過半，若採再審原告之折
衷意見，以本「重劃區」分成南、北區，北區無異議則逕行辦理，再審原告之土地及
其他反對地主之土地面積加總，在南區絕對過半。六、再審被告答辯說明土地重劃可
原地分配並增配，享有完整公共設施，如道路、排水溝、自來水、電力．．．已產生
重劃效益，再審原告理應繳納重劃費用乙節。再審原告認為上述再審被告所言均非事
實，反駁理由如下：（一）房屋、土地現況均未改變，亦無增配，何來不予拆除而原
地分配並增配之事實。（二）原有自來水、電力、排水溝、道路等公共設施已屬便利
，重劃後僅增設部分公共設施，並無增加利益。反而是再審被告在再審原告持有土地
上所闢建之新道路迄今看不到通行效益，卻阻斷灌排水路，導致再審原告之農地無水
灌溉，而且施工時將農地底層大型鵝卵石翻至地表，置之不理，再審原告忍氣吞聲自
行花錢雇工整地才能繼續耕作，再審原告只有受害沒有受益。（三）社區活動中心在
現行法令是否認定為公共設施大有疑問，再審被告如何認定此舉為辦理農村社區更新
土地重劃內容之必要？並沒有說明與回應，輔建農宅興建是參加農村社區更新土地重
劃才能享有。再審原告自始至終反對參加本案重劃而且認為目前居住之房屋無申請改
建之必要，再審被告從何認定再審原告已享有重劃利益，應具體回答以釋疑。七、綜
上所述，請將原判決廢棄，再訴願決定、訴願決定及原處分均撤銷等語。
再審被告答辯意旨略謂：一、再審被告辦理霧峰鄉南柳農村社區更新土地重劃係依據
土地法第一百三十五條規定：「市縣地政機關因左列情形之一經上級機關核准，得就
管轄區內之土地，劃定重劃地區，施行土地重劃，將區內各宗土地重新規定其地界：
（一）實施都市計畫者。（二）土地面積畸零狹小，不適合於建築使用者。（三）耕
地分配不適合於農事工作或不利於排水灌溉者。（四）散碎之土地交換合併，成立標
準農場者。（五）應用機器耕作，興辦集體農場者。」暨台灣省農村社區試辦土地重
劃要點第四點規定：「縣（市）政府為辦理農村社區更新勘選之土地重劃區範圍，儘
量以編定鄉村區邊緣或明顯之地形、地物為界線，但為兼顧農村社區整體規劃之完整
性，得依規劃範圍酌予調整鄉村區界限。」辦理，案經台灣省政府地政處八十一年十
二月十五日八十一地五字第一○○一八六號函核定重劃範圍，復以八十二年二月十九
日八二府地五字第一五六三六五號函核定南柳社區重劃計畫書有案，是故本區範圍既
經中央省等上級機關核定，即告確定。二、又再審被告依土地法第一百四十條規定：
「土地重劃，自公告之日起三十日內，有關係之土地所有權人半數以上，而其所有土
地面積除公有土地外，超過重劃地區內土地總面積一半者，表示反對時，市縣地政機
關應即呈報上級機關核定之。」暨台灣省各農村社區重劃協進會設置要點第六點規定
：「農村社區土地重劃，應使縣（市）政府擬具重劃計畫書報經本府核定，並於重劃
區所在地鄉（鎮、市、區）公所或社區之適當處所公告並通知土地所有權人，公告滿
三十日後，實施之。前項公告期間，土地所有權人對重劃計畫書內容有意見時，應以
書面提出，縣（市）政府應即查明處理，或提請縣（市）政府農村社區重劃委員協調
，協調不成時報請本府核定」。而以八十二年三月廿四日八二府地劃字第○六八七七
七號函，公告三十日，公告期間再審原告雖於八十二年四月十二日以存證函向再審被
告提出異議，惟於公告期滿後經總結異議人數及面積未過半數，不符合土地法第一百
四十條之規定，是本案重劃範圍已告確定，再審被告自無修正重劃範圍及計畫書之必
要，自應依據原擬定計畫執行並函復再審原告。三、復查再審被告辦理本區土地分配
時係依據前台灣省政府地政處八十六年十月廿九日八六地五字第六四二○五號函之會
議紀錄辦理並考量其建物不予拆除而原地分配並增配，且重劃後之公共設施如道路、
排水溝、自來水、電力等俱以完整施設，同時興建社區活動中心及輔導農宅興建之補
助等使外流人口回流，且內政部更研議促進農村社區更新後續發展計劃，俾使農村更
新更臻盡善盡美之目標，其重劃後之效益與重劃前道路狹隘、排水不良等等之公共設
施缺乏相較，已至為明顯，並非再審原告所述無重劃之事實與效益。又再審原告享受
權益之餘亦須負擔重劃義務，因此再審原告繳納重劃費用（增配土地之差額地價）乃
盡重劃之義務而非再審原告所提將參與重劃而獲利者之成本費用之負擔轉嫁予再審原
告。綜上結論，再審之訴顯無理由，請判決駁回等語。
    理  由
按對民國八十七年十月二十八日修正公布之行政訴訟法施行前已確定之裁判提起再審
之訴，其再審事由，依新法（即修正之行政訴訟法）之規定，為行政訴訟法施行法第
三條所明定。次按行政訴訟當事人對本院之判決提起再審之訴，必須具有行政訴訟法
第二百七十三條第一項（相當於舊行政訴訟法第二十八條）、第二項所列情形之一者
，始得為之。該法條第一項第一款所謂「適用法規顯有錯誤者」，係指原判決所適用
之法規與現行法規有所牴觸或與有效之解釋、判例有所違反者而言，至於法律上見解
之歧異，再審原告對之縱有爭執，要謂為適用法規顯有錯誤，而據為再審之理由。本
件原判決以再審被告依據土地法第一百三十五條第二款及台灣省農村社區試辦土地重
劃要點第二點規定辦理台中縣霧峰鄉南柳農村社區重劃，全案經再審被告擬具重劃計
畫書，報經台灣省政府核定後，以八十二年三月二十四日府地劃字第○六八七七七號
公告。再審原告於公告期間提出異議，請求暫緩辦理，並於同年九月二十五日提出申
訴書，謂渠等所有台中縣霧峰鄉○○○段六○五、六○六地號土地不參加南柳社區土
地重劃。案經再審被告依台灣省農村社區試辦土地重劃要點第六點之規定查處，認公
告期間表示反對之土地所有權人及面積均未超過重劃區所有權人及面積半數以上，乃
以八十二年十月一日府地劃字第二三八三四九號函復原告所請不參加重劃乙節與規定
不符，礙難受理，經核上開函處分與土地法第一百三十五條、第一百四十條、台灣省
農村社區試辦土地重劃要點第二點及第六點之規定並無不合。又查本案土地重劃，經
再審被告以八十二年三月二十四日八二府地劃字第○六八七七七號函公告三十日，公
告期間再審原告提出異議，惟於公告期滿後經總結異議人數及面積，並未符合土地法
第一百四十條之規定，故本案重劃範圍已告確定，再審被告自無修正重劃範圍及計畫
書之必要，而應依據原擬定計畫執行。且目前該區已完成區內重劃工程，刻正辦理土
地分配作業，重劃計畫接近完成階段，並無重新辦理重劃範圍變更或修正計畫書之需
要。又本案土地重劃係為執行國家經濟政策及公共需要之行政行為，重劃之始，除依
台灣省農村社區試辦土地重劃要點第四點後段之規定將適當範圍納入重劃與調整鄉村
區界線，報奉行政院農業委員會及台灣省政府地政處核准有案外，同時依上揭要點各
項規定辦理計扣負擔及按重劃前原位次分配，使重劃後各宗土地均面臨道路適合建築
，並配置必要之公共設施，同時結合農宅輔建、整建，使外流人口回流。且台灣省政
府更研議促進農村社區更新後續發展計劃，俾使農村社區更新臻盡善盡美之目標。又
查該試辦土地重劃要點之各項規定及人民權利義務關係，均參酌平均地權條例、農地
重劃條例、市地重劃實施辦法及相關規定訂定，並報請內政部七十六年十一月二十六
日台（七六）內地五字第五五○六五七號函同意備查後發布實施，並不違土地法第一
百三十五條前段及一百四十一條之規定。且此項規定為增進公共利益所必要，尚難謂
與憲法第十五條、第二十三條及中央法規標準法有何牴觸。原告所訴各節，均為其一
己之見，核無足採。從而，再審被告所為處分，並無不當，一再訴願決定遞予維持，
亦無不合，乃為駁回再審原告前訴訟程序之訴。經核原判決所適用之法規與該案應適
用之現行法規並無相違背或與解釋、判例有所牴觸者之情形，並無適用法規顯有錯誤
之再審事由。再審原告起訴主張詳如事實欄所載，經查再審被告係依土地法第一百三
十五條、第一百四十條、台灣省農村社區試辦土地重劃要點第二點及第六點之規定辦
理南柳農村社區重劃案，且依台灣省農村社區試辦土地重劃要點第六點之規定，認上
述公告期間表示反對之土地所有權人及面積均未超過重劃區所有權人及面積半數以上
，乃以八十二年十月一日府地劃字第二三八三四九號函復原告所請不參加重劃乙節與
規定不符，礙難受理，已如前述。再審原告仍執前詞爭執，主張法律並無規定人民必
須參加「農村社區更新土地重劃」之義務，也無辦理「農村社區更新土地重劃」區域
最小面積之要求，再審被告未將本重劃區分成南、北區，北區無異議逕行辦理重劃；
南區反對重劃之地主所佔面積過半，則不納入重劃，於法不合云云，核屬其一己之法
律上歧異見解，揆諸首揭規定及說明，要難謂為原判決適用法規顯有錯誤，而據為再
審之理由。次查再審原告所述本件並無重劃之事實與效益，其自始至終反對參加本重
劃案，且認為目前居住之房屋無申請改建之必要，再審被告從何認定再審原告已享有
重劃利益，應具體回答以釋疑云云。經核所訴各節，係屬再審被告實施本重劃案後，
已否達成重劃計畫預定成果之問題，尚與再審被告否准再審原告不參加本重劃案之原
處分無涉，要難以再審原告主張本重劃結果對其並無利益或無明顯之實益，遽認原判
決有再審之事由。綜上所述，再審原告提起本件再審之訴，顯無理由，應予駁回。
據上論結，本件再審之訴為顯無理由，爰依行政訴訟法第二百七十八條第二項、第九
十八條第三項前段，判決如主文。
中    華    民    國      九十      年      九        月      六        日
                    最 高 行 政 法 院  第 五 庭
                                審 判 長 法  官      廖  政  雄
                                         法  官      趙  永  康
                                         法  官      林  清  祥
                                         法  官      鍾  耀  光
                                         法  官      姜  仁  脩
右  正  本  證  明  與  原  本  無  異
                                         法院書記官  蘇  金  全
中    華    民    國      九十      年      九        月      六        日


司法院資訊處製作；財團法人民間司法改革基金會備份。
